【裁判字號】    88,上訴,1541
【裁判日期】    890322
【裁判案由】    違反選舉罷免法等
【裁判全文】
臺灣高等法院高雄分院刑事判決                  八十八年度上訴字第一五四一號
    上  訴  人
    即  被  告  丁○○
                甲○○
    選任辯護人  王義雄
右上訴人因違反選罷法案件，不服臺灣高雄地方法院八十八年度訴字第一二六號、
中華民國八十八年九月二十三日第一審判決（起訴案號：臺灣高雄地方法院檢察署八
十七年度偵續字第三０一號），提起上訴，本院判決如左：
    主  文
原判決關於丁○○、甲○○部分撤銷。
丁○○、甲○○均無罪。
    理  由
一、公訴意旨略以：丁○○係民國（下同）八十七年一月高雄縣大寮鄉鄉長選舉之候
    選人（丁○○登記號碼為一號，丙○○○登記號碼為三號，另黃碧霞登記號為二
    號）丁○○明知丙○○○之夫乙○○為大寮鄉前任鄉長，竟與其妻甲○○基於共
    同意圖使丙○○○不當選，製作記載：乙○○任內有六大弊案，弊案一菜市場改
    建，傳出乙○○向攤販收取三、五十萬元不等之款項，以及乙○○的太太當鄉長
    ，就是乙○○當鄉長，鄉政還是乙○○幕後操控等等，指摘乙○○之文宣，希冀
    藉由散佈此不實文宣方式，打擊丙○○○。嗣於八十七年一月十七日下午四時二
    十分許，甲○○帶頭在高雄縣大寮鄉○○村○○路一帶散發上開文宣時，為警當
    場查獲，並扣得文宣一百五十八份，因認被告丁○○、甲○○觸犯公職人員選舉
    罷免法第九十二條之罪嫌云云。
二、訊據上訴人即被告丁○○、甲○○對散發上開文宣等情坦承在卷，惟辯稱：所載
    之六大弊案內容是事實，因很多都是報章雜誌上剪下來，還有一些根據檢察官的
    起訴書，且丙○○○當選後，都是除志明在後操控，這是大家都知道的，丙○○○的文宣也有寫「代夫出征」，施工地點也有人在說，且新建之市場到現在也無
    法使用這是事實云云。
三、經查：
１、扣案被告丁○○印製、並散發之宣傳單，係記載「前任鄉長乙○○任內有六大弊
    案，弊案一：菜市場改建，傳出乙○○向攤販收取三、五十萬元不等之款項，結
    果果菜市場改建成十幾層大樓，傳統市場攤販無法進駐營業造成糾紛，如今攤販
    還在抗爭之中、弊案二：台糖鐵路改建道路弊案：施工與設計圖不符，調查局還
    在蒐証當中、弊案三：中興里光華路與文化路工程弊案：發現偷工減料，必須扣
    工程款1200萬元，調查站亦密切查証有無圖利與官商勾結、弊案四：垃圾掩埋場
    二期工程弊案：經查容積縮水，有偷工減料情事生，包商應扣工程款數千萬元、
    弊案五：中山游泳池工程弊案：日前已遭起訴，乙○○及鄉公所秘書陳福進依貪
    瀆罪嫌被具體求刑十二年、弊案六：84年省議員選舉，乙○○涉嫌替某候選人買
    票，被法院判決一年二個月，目前還在審判中」等內容，有該文宣一百五十八份
    扣案可證，查被告丁○○所散發之扣案文宣內容，均非攻擊告訴人丙○○○，而
    係指摘其夫即前任大鄉鄉長乙○○，揆該文宣所載六項弊案，其中所載第五項及
    第六項弊案，業經檢察官對被告乙○○提起公訴，仍在法院審理中，有臺灣高雄
    地方法院檢察署八十六年度偵字第一五○一三、一六○○○、二五一六五號起訴
    書及本院八十六年度上更二字第三八五號判決書等在卷可考（八十七年度偵字第
    三五一六號卷第十八頁、偵續卷第三○一號卷第五四頁），其中所載弊案二：台
    糖鐵路改建道路弊案：施工與設計圖不符，調查局還在蒐証當中，有被告所提出
    之大寮鄉○○○○道拓寬工程會勘紀錄（同上偵卷第三九頁）、其中所載弊案三
    ：中興里光華路與文化路工程弊案：發現偷工減料，必須扣工程款1200萬元，調
    查站亦密切查証有無圖利與官商勾結、弊案四：垃圾掩埋場二期工程弊案：經查
    容積縮水，有偷工減料情事生，包商應扣工程款數千萬元等情，有民眾日報八十
    七年四月二日剪報、高雄縣大寮、鳳山區域性垃圾衛生掩埋場二期工程會勘紀錄
    等在卷足證（同上偵卷第四三、四四頁），尚難謂無中生有，所載該六項均屬公
    共建設與公共利益有關，應屬可受公評之事項，尚難認係「以文字散布不實之事
    」。
２、查扣案文宣中所載內容「弊案一：菜市場改建，傳出乙○○向攤販收取三、五十
    萬元不等之款項，結果果菜市場改建成十幾層大樓，傳統市場攤販無法進駐營業
    造成糾紛，如今攤販還在抗爭之中」部分，亦屬公共建設，與公共利益有關，且
    係告訴人之夫乙○○於鄉長任內，將傳統菜市場改建，而購買者每個攤位繳交價
    金二、三十萬元不等，該市場自八十三年間改建，因故迄八十七年間仍未能使用
    ，傳統市場攤販無法進駐營業，由調查站調查中等情，業經本院向大寮鄉公所查
    詢，該鄉公所答覆稱：該公有零售市場於八十三年二月發包改建，八十三年三月
    間，鄉長乙○○上任後重新規劃，經大寮鄉鄉民代表會同意變更設計為地上十四
    樓地下二樓，至八十八年底已完成第一期結構體工程，二期裝修工程於八十八年
    十二月中旬開工，預定一年內完工，並檢送該項承租攤位捐贈工程贊助款繳款名
    冊及大寮鄉鄉民代表臨時大會議決等資料在卷，有大寮鄉公所八十九年一月二十
    七日函在卷足憑（附於本院卷內），而法務部調查局高雄縣調查站針對該大寮鄉
    公有市場新建工程案，前大寮鄉鄉長乙○○是否涉嫌舞弊，尚在偵查中業經高雄
    縣調查站來函明，並檢送相關公有零售市場新建工程房屋店舖讓售名冊、攤販
    承租人繳款書七十三張等等，有法務部調查局高雄縣調查站八十八年十二月十四
    日88山肅字第八九八四號函、八十九年二月十日89山肅字第七一三○號函等在卷
    可考（附於本院卷內），依上述來函所述，足證大寮鄉公所確於八十三年二月間
    即決議發包改建，八十三年三月間，鄉長乙○○上任後重新規劃，嗣經大寮鄉鄉
    民代表會同意變更設計為地上十四樓地下二樓，遲至八十七年間卸任鄉長仍未完
    成改建，於八十八年底始完成第一期結構體工程，且調查站所檢送之七十三張攤
    販承租人繳款書，所載各攤販承租人繳交之金額自二十餘萬元至五十萬元不等，
    足證被告載添貴於八十七年一月間之競選期間，將此項前任鄉長乙○○任內之傳
    統果菜市場改建成十幾層大樓，迄八十七年一月間仍無法讓承租人駐營業造成糾
    紛乙節載於文宣內，並非無中生有，所載該項公有零售市場改建亦屬公共建設與
    公共利益有關，應屬可受公評之事項，尚難認係「以文字散布不實之事」，縱然
    文宣中載「菜市場改建，傳出乙○○向攤販收取三、五十萬元不等之款項，結果
    果菜市場改建成十幾層大樓，傳統市場攤販無法進駐營業造成糾紛，如今攤販還
    在抗爭之中」，語意不明確，一般大寮鄉民一見便知曉係零售市場攤販所繳款項
    三、五十萬元，應不足以誤信為乙○○個人向攤販收取三、五十萬元不等之賄款
    ，亦不足以認有損乙○○之名譽。
３、又雖被告丁○○之宣傳文宣語載有「乙○○雖然不是這次鄉長候選人，但明眼人
    一看就知道，乙○○的太太參選，就是等於乙○○參選，乙○○的太太當鄉長，
    就是乙○○當鄉長，鄉政還是乙○○幕後操控。」等語，然查丙○○○與乙○○
    係夫妻，且丙○○○自已之宣傳單亦載明「代夫出征」，有丙○○○之競選總部
    成立繳請卡及宣傳照片等在卷可考（分別附於一審卷第四三頁、本院卷內），被
    告丁○○此項文宣記載並非虛捏其事，況乙○○確於八十四年間因妨害投票案件
    經偵、審程序之調查審判、又因貪案件經檢察官於八十六年十二月二十二日提
    起公訴（已如上述），對選民而言，丙○○○若當選鄉長，是否等於弊案纏身之
    乙○○掌控鄉政，自有拿捏投票與否之分寸，依社會大眾之標準，此項記載絕非
    謠言或不實事項。
４、被告甲○○雖於八十七年一月十七日下午四時二十分許，與助選員陳梅英、李金
    聲、甘長清等，攜帶上開內容之文宣，在高雄縣大寮鄉○○村○○路一帶散布時
    ，為警查獲，並扣得文宣一百五十八份，但查該扣案文宣內容既不足以認係以文
    字散布謠言或傳播不實之事，並無違反公職人員選舉罷免法之情事，被告等否認
    犯行，應堪採信。此外查無其他確切之證據證明被告等有違反公職人員選舉罷免
    法之犯行，應認為不能證明被告丁○○、甲○○犯罪。
四、原審疏未詳查，率認被告丁○○、甲○○觸犯公職人員選舉罷免法第九十二條之
    罪而予論罪科刑。被告丁○○、甲○○上訴意旨否認犯行，非無理由，自應由本
    院將原判決關於丁○○、甲○○部分撤銷，爰對丁○○、甲○○為無罪之諭知。
五、被告丙○○○部分業已判決確定。
據上論斷，應依刑事訴訟法第三百六十九條第一項前段、第三百六十四條、第三百零
一條第一項前段，判決如主文。
本案經檢察官郭振昌到庭執行職務。
中      華      民      國    八十九    年      三      月    二十二    日
                              臺灣高等法院高雄分院刑事第二庭
                                  審判長法官  曾永宗
                                        法官  邱永貴
                                        法官  曾玉英
右正本證明與原本無異。
被告不得上訴。
檢察官如不服本判決，應於判決送達後十日內向本院提出上訴狀，其未述理由者並
應於提出上訴狀後十日內向本院補提理由書（應附繕本)。
                                      書記官  林靜霙
中    華    民    國     八十九     年       三       月     二十四     日
                                                                        Ｆ


司法院資訊處製作；財團法人民間司法改革基金會備份。
